臺灣高等法院高雄分院民事判決　　　　　 96年度家上字第9號
上　訴　人
即反訴原告　乙○○
訴訟代理人　張榮作律師
被上訴人
即反訴被告　丙○○(KAM L.
訴訟代理人　郭蔧萱律師
上列當事人間請求履行同居等事件，上訴人對於民國96年1 月5
日臺灣高雄地方法院95年度婚字第1167號第一審判決提起上訴，
並提起反訴，本院於96年9月26日言詞辯論終結，判決如下：
    主      文
原判決第三項關於命上訴人應與被上訴人同居之假執行部分廢棄
。
其餘上訴駁回。
反訴原告之訴駁回。
本訴第二審訴訟費用及反訴訴訟費用均由上訴人（即反訴原告）
負擔。
    事實及理由
壹、按婚姻之效力依夫之本國法。又離婚依起訴時夫之本國法及
    中華民國法律，均認其事實為離婚原因者，得宣告之。但配
    偶之一方為中華民國國民者，依中華民國法律。涉外民事法
    律適用法第12條及第14條分別定有明文。本件被上訴人為印
    尼國人民，上訴人為中華民國國民，被上訴人起訴請求上訴
    人履行同居，及上訴人提起反訴請求准兩造離婚，依上開規
    定，有關婚姻效力及離婚之準據法，應依中華民國法律。次
    按，在第二審提起反訴，非經他造同意，不得為之，固為民
    事訴訟法第446 條第2 項所明定。惟離婚或夫妻同居之訴，
    得於第二審言詞辯論終結前提起反訴，同法第572 條第1 項
    ，亦定有明文。此為對於第446 條第1 項之特別規定。當事
    人就此項訴訟提起反訴，自無須經他造之同意。本件被上訴
    人在原審提起夫妻同居之訴，經原審為其勝訴判決後，上訴
    人不服提起上訴，並於本院提起反訴，請求准兩造離婚，核
    與上開法條規定相符，應予准許，合先敘明。
貳、本訴部分：
一、被上訴人起訴主張：被上訴人為印尼國人，於民國88年2 月
    12日在印尼國與上訴人登記結婚，並於同年8 月16日來台與
    上訴人同住在高雄縣路竹鄉○○村○○路378 號，現婚姻關
    係仍存續中；詎上訴人近來因聽從其與前妻所生兒子甲○○
    之挑撥，認被上訴人於上訴人過世後會瓜分其遺產，乃欲將
    被上訴人趕出家門，並欲與被上訴人離婚。95年4 月間被上
    訴人因幫姪女坐月子而經上訴人同意前往苗栗居住10餘天，
    上訴人竟聽從甲○○之建議而至派出所報案表示被上訴人行
    蹤不明，並於被上訴人95年5 月7 日返家當晚6 時30分許，
    與甲○○共同將被上訴人拉出家門，致被上訴人受有右手前
    臂瘀血（3 ×1 公分）、右下腿瘀青（3 ×2 公分）之傷害
    ，並阻止被上訴人再返回同住，嗣經多次要求及調解，均遭
    拒絕。又上訴人將被上訴人趕出家門後即拒絕給付被上訴人
    生活費，被上訴人自得請求上訴人給付自95年5 月7 日起至
    同年8 月6 日按月以新台幣（下同）1 萬3362元計算之生活
    費計4 萬86元，及自95年8 月7 日起至兩造同居之日止，按
    月於每月底前給付1 萬3362元等情，爰依民法第10 01 條、
    第1003條之1 、第1116條之1 及民事訴訟法第246 條規定，
    求為命上訴人應履行同居、給付4 萬86元及自95年8 月7 日
    起至兩造同居之日止，按月給付1 萬3362元之判決。（原審
    判決上訴人應與被上訴人同居，並應給付被上訴人1 萬8000
    元及自95年8 月7 日起至兩造同居之日止，按月於每月底前
    給付6000元，而駁回被上訴人其餘請求，被上訴人就其敗訴
    部分未據聲明不服）。被上訴人於本院聲明：
    (一)上訴駁回。(二)第二審訴訟費用由上訴人負擔。
二、上訴人則以：被上訴人係自願離家而非遭上訴人趕出家門。
    上訴人於91年間給予被上訴人10萬元後，被上訴人即不煮飯
    亦不洗衣，93年7 月間無故至農舍過一夜，時常不煮三餐，
    有時吃不完即丟棄，屢勸不聽，並曾多次毆打上訴人，被上
    訴人於93年11月間向上訴人表示欲返回印尼並自上訴人處取
    得7500元之機票錢後，並未返回印尼，亦未將錢交還。被上
    訴人於94年4 月間竊取上訴人現金4 萬元，並於94年11月間
    在兩造住處，無故持菜刀作勢欲砍上訴人，上訴人見狀逃離
    ，始免於難，上訴人有拒絕履行同居之正當理由。又上訴人
    已給付被上訴人很多錢，上訴人以務農種植疏菜為業，每月
    收入不過二、三千元，被上訴人收入業足供其個人之消費，
    上訴人不同意給付被上訴人生活費等語，資為抗辯，並於本
    院聲明：(一)原判決不利於上訴人部分廢棄。(二)上開廢棄部分
    ，被上訴人在第一審之訴駁回。(三)第一、二審訴訟費用由被
    上訴人負擔。
三、兩造不爭執事項：
  (一)被上訴人為印尼國人民，兩造於88年2 月12日在印尼國登記
    結婚。被上訴人並於同年8 月16日來台與上訴人同住在高雄
    縣路竹鄉○○村○○路378 號，現婚姻關係仍存續中。
  (二)兩造係自95年5 月7 日起未同居至今，上訴人亦未給付被上
    訴人生活費。
  (三)被上訴人曾以於95年5 月7 日遭甲○○拉出家門致受有傷害
    為由，聲請核發保護令，並經台灣高雄地方法院（下稱高雄
    地院）以95年度家護字第698 號裁定准許。又上訴人共同以
    強暴妨害人行使權利，經高雄地院96年度簡上字第282 號刑
    事判決上訴人處拘役30日，減為拘役15日，如易科罰金，以
    銀元300 元即新台幣900 元折算1 日，緩刑2 年，緩刑期內
    付保護管束確定。
四、兩造所爭執事項：(一)上訴人是否有不履行同居之正當理由？
    (二)被上訴人得否請求生活費，如得請求，其金額以若干為適
    當？
  (一)上訴人是否有不履行同居之正當理由？
  1.按，夫妻互負同居之義務。但有不能同居之正當理由者，不
    在此限。民法第1001條定有明文。被上訴人主張兩造婚後同
    住在上訴人戶籍地即高雄縣路竹鄉○○村○○路378 號。95
    年5 月7 日被上訴人遭上訴人及上訴人之子甲○○以暴力趕
    出家門，之後被上訴人欲返家遭上訴人拒絕等情，業據證人
    即處理本件員警蔡宗宏到庭證述：伊當天勤務是接備勤，處
    理被上訴人聲請通常保護令，及被上訴人與上訴人之子甲○
    ○互告傷害部分，等伊處理完後，有陪同被上訴人返回兩造
    處所華正路378 號，因之前在派出所時，上訴人就已經表示
    該處房子已經過戶給兒子，且有發生家庭暴力事件不要讓被
    上訴人回家了，上訴人兒子也表示不要讓被上訴人回來，所
    以伊陪同被上訴人回兩造處所拿取被上訴人衣服，被上訴人
    並聯絡朋友由朋友接被上訴人去住朋友家等語（原審95年12
    月18日言詞辯論筆錄）屬實。又95年5 月7 日下午6 時許被
    上訴人在兩造住處睡覺，遭上訴人之子甲○○暴力強拉出家
    門，致被上訴人受有右手前臂瘀血（3 ×1 公分）及右小腿
    瘀血（3 ×2 公分）之傷害，被上訴人對甲○○聲請核發保
    護令，業經高雄地院以95年度家護字第698 號裁定准許。上
    訴人共同以強暴妨害人行使權利，亦經高雄地院96年度簡上
    字第282 號刑事判決處拘役30日，減為拘役15日，如易科罰
    金，以銀元300 元即新台幣900 元折算1 日，緩刑2 年，緩
    刑期內付保護管束確定，為兩造所不爭執。而上訴人亦表示
    ：不同意被上訴人返家等語（原審95年11月27日言詞辯論筆
    錄、本院卷第27頁），堪信被上訴人之主張為真實。上訴人
    所辯被上訴人係自願離家而非遭上訴人趕出家門云云，自無
    可採。
  2.上訴人辯稱：上訴人於91年間給予被上訴人10萬元後，被上
    訴人即不煮飯亦不洗衣，93年7 月間無故至農舍過一夜，時
    常不煮三餐，有時吃不完即丟棄，屢勸不聽，並曾多次毆打
    上訴人，被上訴人於93年11月間向上訴人表示欲返回印尼並
    自上訴人處取得7500元之機票錢後，並未返回印尼，亦未將
    錢交還。被上訴人於94年4 月間竊取上訴人現金4 萬元，並
    於94年11月間在兩造住處，無故持菜刀作勢欲砍上訴人，上
    訴人有拒絕履行同居之正當理由云云，為被上訴人所否認，
    經查，觀之上訴人所舉證人丁○○證稱：「（91年之後上訴
    人乙○○曾經向你說：他的太太行為改變很多不僅不煮飯不
    洗衣服，如果要煮飯就煮一大堆很浪費？）上訴人曾經這樣
    講過，但我沒有親眼看過。」「（乙○○的太太是否常常跑
    去豬舍睡覺不要與乙○○睡？）乙○○有告訴過我，我有幫
    乙○○一起去豬舍找過一次，但沒有找到人，所以我不知道
    被上訴人是跑到何處。」「（根據乙○○稱後來被上訴人時
    常無緣無故離家出走？）乙○○有告訴過我，但我找不到被
    上訴人，我不知道被上訴人是否是離家出走。」「（你剛才
    說有去豬舍找過一次，那次你有無到乙○○的家裡找過？）
    乙○○告訴我說被上訴人不在家，上訴人一同與我去豬舍找
    ，因為乙○○告訴我被上訴人不在家，所以我沒有去乙○○
    家裡找。」「（離家出走有幾次？何時發生的？）只有一次
    ，時間忘記了。」「（是否知道被上訴人離家出走幾天？）
    我也不知道離家出走，我是聽乙○○告訴我的」「（上訴人
    乙○○是否有告訴你他太太時常毆打上訴人？）有聽乙○○
    說過，但我沒有親眼看過。」「（93年11月乙○○是否有告
    訴你被上訴人要回印尼，他有拿錢7500元機票的錢給被上訴
    人，但被上訴人拿了機票的錢但沒有回印尼？）這件事情乙
    ○○有告訴我。」「（是否有看到上訴人拿錢給被上訴人買
    機票？）沒有看見。」「（94年4 月乙○○去台北看甲○○
    太太生產，而被上訴人偷上訴人的新台幣4 萬元，這件事情
    乙○○是否有告訴你？）乙○○有告訴我，但因為我沒有親
    眼看到也沒有去問被上訴人。」「（94年11月乙○○是否有
    告訴你他太太拿菜刀要殺他，是否有告訴你這件事情？）上
    訴人有告訴我，但因為我沒有親眼看見。」等語（本院卷90
    至93頁）、證人盧志賢證稱：「（乙○○的太太拿刀要殺乙
    ○○的事情你是否知道？）有聽乙○○說過，但我沒有看過
    。」「（乙○○說他去他兒子甲○○家時被上訴人偷上訴人
    4 萬元這件事情乙○○是否有告訴過你？）沒有。」等語（
    本院卷94至97頁），及證人甲○○證稱：「（據上訴人稱被
    上訴人到後來也不煮三餐，常常毆打上訴人，這件事情你是
    否知道？）我沒有看到，我有聽到我父親告訴我。」「（94
    年11月間被上訴人無故拿菜刀要殺你父親，你是否知道？）
    這件事情是後來聽我父親告訴我的。」「（被上訴人在你父
    親到你家時偷上訴人的4 萬元這件事情你是否知道？）這件
    事情是我回家時聽鄰居告訴我才知道的。」「（被上訴人是
    否常無故離家出走？）因為這些事情我父親不敢告訴我，所
    以我不知道。」等語（本院卷98、99頁），足見證人丁○○
    、盧志賢、甲○○上開證詞均係聽聞上訴人本人或鄰居之陳
    述；而衡情被上訴人果有上開毆打、偷竊及意圖殺害行為，
    上訴人焉有不前往醫院驗傷供作證據或向警方報案或聲請保
    護令之理，是證人丁○○、盧志賢、甲○○上開證詞並無證
    據證明與事實相符，自不足採為有利於上訴人之認定。從而
    ，上訴人抗辯其有前述不能同居之正當理由，均不足採信。
  3.綜上，被上訴人自95年5 月7 日為上訴人及上訴人之子甲○
    ○拉出家門後，被上訴人欲返回家門遭上訴人拒絕，足見上
    訴人不履行同居義務，又無不能履行同居義務之正當理由，
    是被上訴人依據民法第1001條前段規定，訴請上訴人履行同
    居，自屬有據。
  (二)被上訴人得否請求生活費，如得請求，其金額以若干為適當
    ？
  1.按，家庭生活費用，除法律或契約另有約定外，由夫妻各依
    其經濟能力、家事勞動或其他情事分擔之，民法第1003之1
    定有明文。又關於家庭生活費用，除夫無支付能力時，由妻
    就其財產之全部負擔外，以由夫負擔為原則，如妻有正當理
    由而與夫分居時，夫仍應負擔妻之生活費用即家庭生活費用
    （最高法院50年台上字第2737號判例參照）。準此，妻有正
    當理由而分居時，夫仍應負擔妻之家庭生活費用。
  2.查被上訴人自95年5 月7 日下午6 時30分許遭上訴人與上訴
    人之子甲○○趕出住處，事後被上訴人多次表達欲返家與上
    訴人同居，均遭上訴人拒絕，致兩造無法同居生活，前已敘
    明，然上訴人並無正當理由拒絕與被上訴人同居生活，兩造
    無法同居生活顯係因上訴人與上訴人之子對被上訴人家庭暴
    力行為所致。又被上訴人主張結婚7 年多，同居生活期間之
    家庭生活費用均由上訴人負擔，業據上訴人自承：兩造同居
    期間家庭生活費用均由上訴人一人負擔等語（原審95年11月
    27日言詞辯論筆錄）。是被上訴人依據民法第1003之1 之規
    定請求上訴人給付兩造分居後之家庭生活費用，即屬有據。
    上訴人雖辯稱：上訴人已給付被上訴人很多錢等語，並未提
    出任何證據以資佐證，上訴人此部分所辯，尚無足採。
  3.次查，兩造間並未生育子女，兩造婚後共同住在高雄縣路竹
    鄉○○村○○路378 號，該住處為上訴人所有，被上訴人雖
    為印尼國人，但已取得居留證，被上訴人曾在快餐店打工，
    時薪80元，一天工作3 至5 小時，一星期工作5 天，大約做
    了6 個月，因95年11月間工作被開水燙傷後即離職，嗣後幫
    人家打掃打零工，每次1000元，工作次數不定，最多一星期
    有2 次，有時候一星期都沒有工作，每月的工作次數不定，
    又遭上訴人驅趕離家後，即在高雄縣湖內鄉○○路○ 段301
    巷24弄13號賃屋居住，每月租金3500元，已據被上訴人陳明
    在卷（本院卷第112 頁），上訴人雖對被上訴人所陳述之工
    作及所得否認，惟亦陳稱不知被上訴人在哪裡工作及所得多
    少，參之被上訴人遭上訴人趕出家門後必須賃屋居住及上訴
    人於原審亦陳稱上訴人幫人洗碗、幫傭，她是算時薪，薪水
    多少不清楚等語以觀，堪認被上訴人之陳述應屬可信；上訴
    人務農種植蔬菜，每月收入約2000元至3000元乙節，亦據上
    訴人陳述明確，另被上訴人於94年度之利息所得為41元；上
    訴人於94年度之利息所得為2 萬7908元，另有坐落高雄縣路
    竹鄉○○路190 巷12號及378 號房屋2 間，及華正段613 地
    號、竹滬段之土地2 筆財產總額為214 萬1711元等情，有兩
    造稅務電子閘門財產所得調件明細表在卷可憑，本院斟酌兩
    造間未生育子女、經濟收入，及被上訴人為49年出生現齡47
    歲在日常生活食、衣、住、行及醫療等之所需，暨參酌行政
    院主計處公佈93年度國情統計通報臺灣省地區每人每月最低
    生活費用標準為8529元等情，認被上訴人每月生活費用以60
    00元為適當，又請求將來給付之訴，以有預為請求之必要者
    為限，得提起之，民事訴訟法第246 條定有明文。上訴人將
    被上訴人趕出家門，並拒絕讓被上訴人返家，兩造分居後，
    上訴人對被上訴人即不再聞問，並未給付被上訴人生活費用
    ，則被上訴人就本件履行期尚未屆至之部分，自有預為請求
    之必要。是被上訴人請求自95年5 月7 日遭上訴人趕出家門
    之日起至同年8 月6 日止3 個月期間計1 萬8000元，及自95
    年8 月7 日起至兩造同居之日止，按月於每月底前給付被上
    訴人6000元部分，自屬有據。上訴人辯稱：其以務農種植疏
    菜為業，每月收入不過二、三千元，被上訴人收入業足供其
    個人之消費，不同意給付生活費云云，惟查，兩造同居生活
    期間之家庭生活費用均由上訴人負擔已如前述，而依被上訴
    人陳述其幫人打掃打零工，每次1000元，工作次數不定，最
    多一星期有2 次，有時候一星期都沒有工作，每月的工作次
    數不定等語以觀，顯見被上訴人每月收入僅數千元，扣除每
    月租金3500元後所剩無幾，而上訴人94年度之利息所得為2
    萬7908元，另有坐落高雄縣路竹鄉○○路190 巷12號及378
    號房屋2 間，及華正段613 地號、竹滬段之土地2 筆財產總
    額為214 萬1711元，亦如前述；而被上訴人請求之生活費亦
    只請求至上訴人與被上訴人同居之日止，是上訴人上開辯解
    ，尚無可採。又被上訴人依據民法第1003條之1 之規定請求
    上訴人給付家庭生活費用既為有理由，則其另依民法第1116
    條之1 規定請求上訴人給付扶養費，即不再論究，併此敘明
    。
五、綜上所述，被上訴人依據民法第1001條之規定，請求上訴人
    履行同居，另依民法1003之1 之規定，請求上訴人給付1 萬
    8000元，及自95年8 月7 日起至兩造同居之日止，按月於每
    月底前給付被上訴人6000元部分，為有理由，應予准許。原
    審就此部分為上訴人敗訴之判決，並無不合。上訴意旨指摘
    原判決此部分不當，求予廢棄改判，為無理由，應予駁回。
    至於履行同居部分並非關於財產權之訴訟，不宜宣告假執行
    ，原審此部份為假執行之宣告，尚有未洽，上訴意旨指摘原
    判決此部分不當，求予廢棄，為有理由，爰由本院將原判決
    此部分予以廢棄。
參、反訴部分：
一、反訴原告（即上訴人）反訴主張：反訴原告於91年間給予反
    訴被告10萬元後，反訴被告即不煮飯亦不洗衣，93年7 月間
    無故至農舍過一夜，時常不煮三餐，有時吃不完即丟棄，屢
    勸不聽，並曾多次毆打反訴原告，反訴被告於93年11月間向
    反訴原告表示欲返回印尼並自反訴原告處取得7500元之機票
    錢後，並未返回印尼，亦未將錢交還。反訴被告於94年4 月
    間竊取反訴原告現金4 萬元，並於94年11月間在兩造住處，
    無故持菜刀作勢欲砍反訴原告，反訴原告見狀逃離，始免於
    難。本件兩造多年婚姻，反訴被告多次毆打反訴原告，其行
    為顯屬不堪同居之虐待，且反訴被告曾拿菜刀欲砍反訴原告
    ，其行為亦構成民法第1052條第1 項第6 款意圖殺害他方之
    規定。再者，本件反訴被告一再欺騙反訴原告，且發生與反
    訴原告之子互毆、偷竊反訴原告金錢等行為，實令反訴原告
    無法再與反訴被告繼續共同生活，兩造婚姻關係業已破裂，
    且客觀上難以維持生活，爰依民法第1052條第1 項第3 款、
    第6 款、第2 項規定，反訴聲明：(一)准反訴原告與反訴被告
    離婚。(二)反訴之訴訟費用由反訴被告負擔。
二、反訴被告（即被上訴人）則以：反訴被告於92年3 月8 日因
    居留期限到期出境，反訴被告苟有如反訴原告所述已達離婚
    之不堪同居虐待或重大事由情事，反訴原告不可能為反訴被
    告再申請居留證讓反訴被告於同年4 月20日回台，並繼續婚
    姻同居至95年5 月達3 年多。且反訴被告並無反訴原告所指
    於93年11月向反訴原告表示回印尼而取得7500元及於94年3
    月向反訴原告索取機票金錢情事，亦無反訴原告所指於94年
    4 月竊取其現金4 萬元及於94年11月持刀欲砍反訴原告情事
    。又反訴被告並非和反訴原告之子互毆，實為反訴原告之子
    以暴力方式將反訴被告丟出門外，並雙手張開阻門口，不讓
    反訴被告進入，反訴被告為了進屋用手扳其前臂，此乃正當
    防衛，並為可歸責於反原告及其子，反訴被告反對離婚，並
    深信反訴原告係受他人煽惑致，雙方婚姻關係可維持等語，
    資為抗辯，反訴答辯聲明：(一)反訴原告之訴駁回。(二)反訴訴
    訟費用由反訴原告負擔。
三、本件反訴原告主張兩造多年婚姻，反訴被告多次毆打反訴原
    告，其行為顯屬不堪同居之虐待，且反訴被告曾拿菜刀欲砍
    反訴原告，其行為亦構成民法第1052條第1項第6款意圖殺害
    他方之規定云云，經查反訴原告主張反訴被告多次毆打反訴
    原告及反訴被告曾拿菜刀欲砍反訴原告之事實並無可採，已
    如前述。此外，反訴原告又無法舉證證明反訴被告有何其他
    在客觀上對其精神或身體施以不可忍受之痛苦及意圖殺害反
    訴原告之事實，反訴原告主張依民法第1052條第1 項第3 款
    夫妻之一方受他方不堪同居之虐待及第6 款夫妻之一方意圖
    殺害他方之規定，請求判決離婚，自屬無據。次依民法第10
    52條第2 項規定，有同條第1 項以外之重大事由，難以維持
    婚姻者，夫妻之一方得請求離婚。是否有難以維持婚姻之重
    大事由，判斷標準為婚姻是否已生破綻而無回復之希望，此
    不可由原告已喪失維持婚姻意欲之主觀面加以認定，而應依
    客觀的標準，即難以維持婚姻之事實，是否已達於倘處於同
    一境況，任何人均將喪失維持婚姻希望之程度以決之。反訴
    原告主張反訴被告一再欺騙反訴原告，且發生與反訴原告之
    子互毆、偷竊反訴原告金錢等行為，實令反訴原告無法再與
    反訴被告繼續共同生活，兩造婚姻關係業已破裂，且客觀上
    難以維持生活云云，惟查，反訴原告主張反訴被告一再欺騙
    反訴原告及偷竊反訴原告金錢之事實亦無可採，如前所述。
    又反訴被告因反訴原告之子甲○○強行將其趕出住處，並阻
    止反訴被告進入屋內，始與甲○○拉扯，致甲○○受有抓傷
    ，反訴被告自屬正當且必要之行為，反訴被告並經刑事法院
    諭知無罪確定，此有高雄地院96年度簡上字第282 號刑事判
    決可稽（本院卷第129 頁），足見反訴原告主張反訴被告與
    反訴原告之子互毆云云，核無可採。本件依反訴原告主張之
    上開情節觀之，反訴原告並無法證明兩造間有難以維持婚姻
    之重大事由，反訴原告主觀上雖已無意維持婚姻，惟依上開
    說明，反訴原告主張依民法第1052條第2 項規定，請求判決
    離婚，亦屬無據。
四、綜上所述，反訴原告依民法第1052條第1項第3款、第6 款及
    同法條第2項之規定，訴請離婚，為無理由，應予駁回。
肆、據上論結，本件上訴為一部有理由，一部無理由，反訴原告
    之訴為無理由，依民事訴訟法第450條、第449條第1項前段
    、第78條，判決如主文。
中　　華　　民　　國　　96　　年　　10　　月　　11　　日
                            民事第五庭
                                審判長法官  蔡明宛
                                法      官  魏式璧
                                法      官  曾錦昌
以上正本證明與原本無異。
如對本判決上訴，須於判決送達後20日內向本院提出上訴狀，其
未表明上訴理由者，應於上訴後20日內向本院提出上訴理由書（
均須按他造當事人之人數附繕本）。上訴時應提出委任律師或具
有律師資格之人之委任狀，並依附註條文規定辦理。
中　　華　　民　　國　　96　　年　　10　　月　　11　　日
                                書  記  官  郭蘭蕙
附註：
民事訴訟法第466 條之1 ：
對於第二審判決上訴，上訴人應委任律師為訴訟代理人，但上訴
人或其法定代理人具有律師資格者，不在此限。
上訴人之配偶、三親等內之血親、二親等內之姻親，或上訴人為
法人、中央或地方機關時，其所屬專任人員具有律師資格並經法
院認適當者，亦得為第三審訴訟代理人。
第1 項但書及第2 項情形，應於提起上訴或委任時釋明之。
